【裁判字號】    90,訴,1236
【裁判日期】    900629
【裁判案由】    撤銷贈與
【裁判全文】
臺灣高雄地方法院民事判決  九十年度訴字第一二三六號
    原      告  乙○○
    被      告  丙○○
                甲○○
右當事人間撤銷贈與事件，本院判決如左：
    主      文
被告甲○○與丙○○間於民國八十八年五月十九日，就坐落高雄縣大社鄉○○段一七
二之九地號土地，面積零點零零陸捌公頃所有權全部，及其地上建物建號九五０號，
即門牌號碼高雄縣大社鄉○○路七十三號本國式鋼筋混凝土造參層樓房，面積壹肆玖
點柒零平方公尺，所有權全部之贈與行為應予撤銷。
被告丙○○應將坐落高雄縣大社鄉○○段一七二之九地號土地，面積零點零零陸捌公
頃所有權全部，及其地上建物建號九五０號，即門牌號碼高雄縣大社鄉○○路七十三
號本國式鋼筋混凝土造參層樓房，面積壹肆玖點柒零平方公尺，所有權全部於八十八
年五月三十一日經高雄縣政府仁武地政事務所所為之所有權移轉登記塗銷。
訴訟費用由被告連帶負擔。
    事      實
甲、原告方面：
一、聲明：求為判決
  (一)被告甲○○與丙○○間就坐落高雄縣大社鄉○○段一七二之九地號土地，面積零
    點零零陸捌公頃所有權全部，及其地上建物建號九五０號，即門牌號碼高雄縣大
    社鄉○○路七十三號本國式鋼筋混凝土造參層樓房，面積壹肆玖點柒零平方公尺
    ，所有權全部於八十八年五月十九日所為之贈與移轉登記應予撤銷。
  (二)訴訟費用由被告連帶負擔。
二、陳述：
  (一)坐落高雄縣大社鄉○○段一七二之九地號土地，面積零點零零陸捌公頃所有權全
    部，及其地上建物建號九五０號，即門牌號碼高雄縣大社鄉○○路七十三號本國
    式鋼筋混凝土造參層樓房，面積壹肆玖點柒零平方公尺（以下簡稱系爭房地），
    係原告於民國八十三年七月二十日向訴外人楊美宏購得，並辦畢所有權移轉登記
    。然因原告與配偶間離婚爭議，遂於八十四年三月二十四日基於信託關係，將系
    爭房地以買賣為原因移轉登記予被告甲○○，並於八十四年五月二日完成登記，
    嗣後被告甲○○亦因夫妻間財產爭議，於八十八年五月十九日以贈與為原因移轉
    所有權登記予被告丙○○。
  (二)本件原告為系爭房地之真正權利人，被告甲○○竟於八十八年五月十九日以無償
    贈與行為，移轉所有權登記予被告丙○○，直至被告丙○○於九十年農曆春節後
    即二、三月間，要求原告遷讓房屋，表示系爭房地為其所有，原告始知悉上情，
    而系爭房地歷年之地價稅、房屋稅，均由原告繳納，足證原告僅將系爭房地信託
    登記予被告甲○○名下，並無出賣系爭房地之意，此為被告甲○○所明知。爰提
    起本件訴訟，請求撤銷被告甲○○與丙○○間就系爭房地之贈與行為。
三、證據：提出土地登記簿、土地登記謄本等影本為證。
乙、被告方面：
被告丙○○未於言詞辯論期日到場，亦未提出書狀作何聲明或陳述。
被告甲○○到庭所為聲明及陳述略以：
一、聲明：對原告請求無意見。
二、陳述：確實與原告成立信託關係，房屋稅及地價稅皆由原告繳納，我託我妹妹保
    管系爭房地之文件，是我妹妹（即被告丙○○）自己把房地過戶到她名下，目前
    沒有財產。
    理      由
一、本件被告丙○○經合法通知，未於言詞辯論期日到場，核無民事訴訟法第三百八
    十六條各款所列情形，爰依原告聲請，由其一造辯論而為判決。
二、按「審判長應向當事人發問或曉諭，令其為事實上及法律上之陳述、聲明證據或
    為其他必要之聲明及陳述；其聲明或陳述有不明瞭或不完足者，應令其敘明或補
    充之。」民事訴訟法第一百九十九條第二項定有明文。
    本件原告起訴狀訴之聲明載明請求撤銷被告間所為之「贈與移轉登記」，於事實
    陳述並請求撤銷被告間就系爭房地之贈與行為，故其聲明是否包括請求撤銷被告
    間就系爭房地之債權行為及請求塗銷所有權移轉登記則有不明瞭之處，經本院於
    九十年六月二十六日言詞辯論期日行使闡明權，原告明確表示請求撤銷之標的包
    括被告間就系爭房地所為之贈與行為，及物權行為之所有權移轉登記部分，是原
    告聲明實包含請求撤銷債權及物權行為二部分，合先敘明。
二、次按依民事訴訟法第一百九十三條第一項規定，當事人固應就訴訟關係為事實上
    及法律上之陳述，惟關於法規之適用，當事人並無陳述之義務，故此處所謂法律
    上之陳述，非指關於法規之適用而言；而係指就該訴訟事件之權利義務即法律關
    係之發生、變更或消滅，非經當事人陳述，法院不得採為判決之基礎而言。
    本件原告起訴狀雖引用民法第二百四十二條之規定，然其所主張被告間無償移轉
    系爭房地之所有權，有害及原告債權等語，顯就民法第二百四十四條第一項所為
    之法律上陳述，是本件原告請求權基礎係民法第二百四十四條第一項撤銷規定，
    自不因原告起訴狀引用民法第二百四十二條之規定而有不同。
三、再按「債務人所為之無償行為，有害及債權者，債權人得聲請法院撤銷之；債務
    人之行為非以財產為標的，或僅有害於以給付特定物為標的之債權者，不適用前
    項規定」民法第二百四十四條第一項、第三項定有明文。是債權人聲請法院撤銷
    債務人之無償行為之要件為：(一)須債務人曾為法律行為；(二)須債務人之行為以財
    產為標的；(三)須債務人之行為有害及債權。其中所謂「債務人有害及債權」者，
    係指(1)詐害行為須為債務成立後所為者：詐害行為當時，債務雖未屆清償期，債
    權人亦得行使撤銷權。(2)須債務人陷於無資力：最高法院四十五年台上字第一三
    一六號判例固稱不以債務人因其行為致陷於無資力為限，然該判例所指係特定債
    權之情形，惟已經修正後增列民法第二百四十四條第三項之規定所排除，是仍須
    以債務人陷於無資力為要件。
    經查：(一)原告主張被告甲○○於八十八年五月十九日將系爭房地贈與被告丙○○
    ，並於八十八年五月三十一日移轉所有權登記完成，此有原告提出之土地登記謄
    本影本在卷可查，被告甲○○辯稱係被告丙○○自行辦理無償移轉登記於名下云
    云，未舉證以實其說，委無足採。是堪信原告主張被告間就系爭房地有無償行為
    等語為可採。(二)原告主張與被告甲○○就系爭房地有信託關係存在，為被告甲○
    ○到庭自認（見本院九十年六月二十六日言詞辯論筆錄），然原告及被告甲○○
    均稱系爭房地仍由原告使用收益並繳付稅捐之情形，核其所稱應屬「消極信託」
    情形，所謂「消極信託」，係指委託人僅以其財產在名義上移轉於受託人，受託
    人自始不負管理或處分之義務，凡財產之管理、使用、或處分悉由委託人自行辦
    理時，是為消極信託。而消極信託，除有確實之正當原因外，通常多屬通謀而為
    之虛偽意思表示，極易助長脫法行為之形成，難認其行為之合法性，此固不因信
    託法未公布施行而有不同（最高法院八十八年度台上字第三０四一號判決亦同此
    旨），而本件原告所稱因夫妻婚姻糾紛而移轉登記予被告甲○○，並非確實之正
    當理由，自難認原告與被告甲○○間就系爭房地之信託關係為合法，是被告甲○
    ○於受移轉登記時，即對原告負有返還系爭房地所有權之債務；(三)據被告甲○○
    到庭陳稱現無財產可償還原告等語，為原告在場所不爭執（見本院九十年六月二
    十六日言詞辯論筆錄）。是得認被告甲○○為上開贈與行為後，其已無資力償還
    所負原告之返還系爭房地所有權債務。(四)此外，被告丙○○經合法通知，並未提
    出任何爭執供本院參考，從而，原告主張撤銷被告甲○○與丙○○間於八十八年
    五月十九日，就系爭房地所為之贈與行為，並塗銷系爭房地於八十八年五月三十
    一日經高雄縣政府仁武地政事務所所為之所有權移轉登記，與法相符，應予准許
    。
四、結論：原告之訴為有理由，依民事訴訟法第三百八十五條第一項前段、第八十五
    條第二項，判決如主文。
中      華      民      國    九十      年      六      月    二十九    日
                              臺灣高雄地方法院民事第二庭
~B法      官  楊智守
右為正本係照原本作成。
如不服本判決，應於送達後廿日內，向本院提出上訴狀並表明上訴理由，如於本
判決宣示後送達前提起上訴者，應於判決送達後十日內補提上訴理由書（須附繕本）。
中      華      民      國    九十      年      六      月    二十九    日
~B法院書記官  劉企萍


司法院資訊處製作；財團法人民間司法改革基金會備份。
